臺灣高等法院臺南分院民事裁定　　　　　　94年度抗字第87號
抗 告 人
即承受人　甲○○
相 對 人　乙○○
上列抗告人因與相對人間票款執行強制執行異議事件，對於中華
民國93年12月29日臺灣嘉義地方法院所為裁定（93年度執聲字第
44號），提起抗告，本院裁定如下：
    主  文
抗告駁回。
抗告程序費用由抗告人負擔。
      理      由
一、抗告意旨略以：本件坐落嘉義縣民雄鄉○○○段147地號地
    目田面積0.6961公頃權利範圍所有權應有部分1/6之土地（
    下稱系爭不動產），執行法院於91年1月29日實施拍賣，因
    無人應買，抗告人於拍賣時到場表示願以底價承受該不動產
    ，原執行法院准予承受並當場作成執行筆錄載明；(1)准予承
    受。(2)通知債務人。(3)查土地增值稅。(4)通知共有人行使優
    先購買權。(5)命補不足部分之價金等情；因系爭不動產係農
    地且作農地使用，免繳土地增值稅；共有人賴添國等6人並
    未於執行法院通知之限期內表示優先購買，亦無人參與分配
    ，執行法院即准抗告人以抵押債權新台幣（下同）370萬元
    及票款債權18萬元連同利息，抵銷承受價款3,481,000元，
    並核發權利移轉證書，終結該執行程序在案。嗣於91年5月
    15日辦畢以拍賣為原因之所有權移轉登記。上開本院90年上
    易字第152號回復原狀之判決係在本件執行程序終結後之91
    年10月底確定後，台灣土地銀行始持以提出參與分配，是原
    執行法院將已結案之執行程序，併以抗告人未繳納78萬元之
    價款以便優先分配予台灣土地銀行為由，駁回抗告人之聲明
    異議於法不合為由，提起抗告，求為廢棄原裁定。
二、按承受不動產之債權人，其應繳之價金超過其應受分配額者
    ，執行法院應限期命其補繳差額後，發給權利移轉證書；逾
    期不繳者，再行拍賣，強制執行法第94條定有明文。另因強
    制執行所得之金額，如有多數債權人參與分配時，執行法院
    應作成分配表，並指定分配期日，於分配期日五日前以繕本
    交付債務人及各債權人，並置於民事執行處，任其閱覽；再
    按他債權人參與分配者，應於標的物拍賣、變賣終結或依法
    交債權人承受之日一日前，其不經拍賣或變賣者，應於當次
    分配表作成之日一日前，以書狀聲明之。逾前項期間聲明參
    與分配者，僅得就前項債權人受償餘額而受清償；如尚應就
    債務人其他財產執行時，其債權額與前項債權餘額，除有優
    先權者外，應按其數額平均受償；且按有執行名義之債權人
    聲明參與分配時，應提出該執行名義之證明文件。依法對於
    執行標的物有擔保物權或優先受償權之債權人，不問其債權
    已否屆清償期，應提出其權利證明文件，聲明參與分配，同
    法第31、32、34條第1、2項亦定有明文。又所謂執行程序終
    結，執行標的為動產或不動產，如拍賣或變賣之價金業已交
    付債權人或分配予債權人，執行程序始告終結。
三、經查：本件相對人即債務人乙○○以系爭不動產，於民國86
    年1月20日設定78萬元之第一順位抵押權予案外人台灣土地
    銀行股份有限公司（下稱土地銀行）以擔保彼等債務之清償
    ；又於民國87年8月17日及89年3月13日設定300萬元及70 萬
    元之第二、三順位抵押權予抗告人以擔保其債務之清償。其
    後因土地銀行作業疏失而塗銷其抵押權登記，抗告人之抵押
    權即變為第一、二順位。嗣後抗告人持臺灣嘉義地方法院88
    年度票字第1688號本票裁定及確定證明書聲請就系爭不動產
    為強制執行，執行法院以89年度執字第4287號受理在案。原
    審法院於91年1月29日以最低價額合計3,481,000元進行第一
    次拍賣，無人應買，抗告人聲明願以底價承受，執行法院准
    予承受並於91年4月16日核發權利移轉證明書，抗告人於91
    年5月15日辦畢移轉登記取得1/6之共有權。嗣後案外人台灣
    土地銀行持本院90年度上易字第152號確定勝訴判決並確定
    證明書，向執行法院聲請參與分配，並向執行法院聲請命抗
    告人在台灣土地銀行第一順位抵押權內補繳承受系爭土地案
    款，並優先分配予台灣土地銀行。執行法院依台灣土地銀行
    之聲請，發函通知抗告人應於限期內至執行法院一次繳清77
    1,099元，逾期不繳者，將再行拍賣。抗告人逾期未予繳納
    ，執行法院依職權撤銷抗告人於91年1月29日之承受程序等
    事實，有土地登記謄本、民事裁定及支付命令並確定證明書
    、拍賣公告、拍賣不動產筆錄、聲請承受狀、權利移轉證書
    、土地所有權狀、台灣土地銀行聲請狀、本院90年度上易字
    第152號判決並確定證明書、執行法院通知函及裁定附於執
    行卷可稽（見執行卷(一)第5、6、14、17、90、113、117、15
    2、162、171至181、183及185頁；執行卷(二)第55及58頁；本
    院卷第16頁），自屬真實。
四、次查，本件抗告人於89年7月27日具狀向執行法院聲請強制
    執行後，本件尚有抗告人先於89年9月27日具狀聲明參與分
    配行使抵押權、案外人土地銀行後於89年10月18日具狀聲明
    參與分配及嘉義縣稅捐稽徵處亦於92年2月10日具狀聲明參
    與分配，有聲明參與分配卷四宗附卷可稽，彼等之執行費用
    ，及在強制執行法修法前，送達郵費亦為執行費用而應優先
    受清償。本件有數債權人一同參與分配，執行法院自應依強
    制執行法第31條規定踐行制作分配表，將拍賣或承受之價金
    分配予各債權人之程序，執行程序始告終結。故本件執行程
    序終結應指「將拍賣（承受）價金分配予債權人時」，因此
    執行法院既尚未製作分配表，將執行標的換價拍賣或承受所
    換得之價金分配予債權人，難謂本件執行程序業已終結。故
    台灣土地銀行於91年11月15日具狀向執行法院聲明參與分配
    仍符合「於執行程序終結前」之要件。本件抗告人抗告意旨
    認執行法院已准抗告人以抵押債權及票款債權計388萬元連
    同利息抵銷承受系爭不動產之價款3,481,000元在案，並核
    發權利移轉證書，認執行程序業已終結，土地銀行聲明參與
    分配為不合法，似對『執行程序終結』有所誤會。
五、依抗告人於聲請強制執行時所提之土地登記謄本記載（執行
    卷(一)第9頁），本件系爭不動產之第一順位抵押權人原為土
    地銀行，其後因作業疏失塗銷該抵押權登記，嗣土地銀行發
    覺乃起訴請求回復抵押權登記，並經原審法院以89年度訴字
    第906號判決債務人乙○○，應回復抵押權登記；債務人不
    服而提起上訴，抗告人以其抵押權順序受影響而參加訴訟，
    訴訟繫屬中因系爭不動產業由抗告人承受，本院以90年度上
    易字第152號判命在前開拍定（指承受）所得之案款3,481,0
    00元，在土地銀行原設定第一順位最高限額78萬元之範圍內
    優先分配予土地銀行，有執行筆錄、權利移轉證書、民事一
    、二審判決及判決確定證明書影本附卷可稽（見執行卷(一)第
    49、117、152、171及185頁）。本件強制執行程序既尚未作
    成分配表，將價金分配給參與分配之債權人而終結，則案外
    人土地銀行於91年11月15日持本院90年度上易字第152號判
    決並確定證明書向執行法院聲明參與分配（見執行卷(一)第17
    1及185頁），揆諸前開說明，並無不合。
六、又對於執行標的物有擔保物權或優先受償權之債權人，其參
    加分配雖逾強制執行法第32條第1項所定參與分配之時間，
    仍應依其優先之次序，優先受償，不受同條第2項之限制。
    對於執行標的物有擔保物權或優先受償權之債權人，雖於法
    定期日後聲請參與分配，其債權為執行法院所知者，仍應列
    入分配，亦不因逾參加分配之時間，而喪失優先受分配之權
    （見張登科著強制執行法第495-498頁）。本件土地銀行已
    具備書狀聲明參與分配，且其所提出之判決及確定證明書，
    足以證明其對執行標的物賣得價金有優先受償權。縱其未於
    法定期日（即標的物拍賣或拍賣終結之日一日前或依法交債
    權人承受之日一日前）參與分配者，依前開說明，仍應依其
    優先之次序，優先受償，土地銀行在原設定第一順位最高限
    額78萬元之抵押權範圍內有優先受償權，則抗告人應繳之承
    受價金超過其實際應受分配之金額，執行法院於93年8月16
    日依強制執行法第94條之規定，限期命承受不動產之債權即
    抗告人，於文到後7日內，應限期命其補繳差額771,099元，
    自無不當。
七、綜上所述，本件執行法院或誤先核發權利移轉證書，惟既尚
    未就拍賣承受價金制作分配表分配予債權人，執行程序不能
    謂已終結。土地銀行對於系爭不動產拍賣所得價金有優先受
    償權利，抗告人應繳之承受價金超過其實際應受分配之金額
    ，執行法院命其補繳差額，並無違誤，是抗告人聲明異議指
    摘原執行法院命其補繳不足價金之處分不當，洵屬無據，原
    執行法院駁回其異議，核無違誤，抗告意旨仍執陳詞指摘原
    裁定不當，求予廢棄，為無理由，應予駁回。
八、據上論結，本件抗告為無理由，依強制執行法第30條之1，
    民事訴訟法第495條之1第1項、第449條第1項、第95條、第
    78條，裁定如主文。
中    華    民    國    94    年    4    月     4     日
                  民事第四庭   審判長法  官  林金村
                                     法  官  黃三哲
                                     法  官  丁振昌
上為正本係照原本作成。
不得抗告。
中    華    民    國    94    年    4     月     4    日
                                      書記官  黃惠美
                                                 Ｊ
